臺灣高等法院臺南分院刑事判決
110年度交上易字第560號
上  訴  人  臺灣雲林地方檢察署檢察官
被      告  潘美玲



上列上訴人因被告公共危險案件，不服臺灣雲林地方法院110年
度交易字第345號中華民國110年10月6日第一審判決（聲請簡易
判決處刑案號：臺灣雲林地方檢察署110年度速偵字第564號），
提起上訴，本院判決如下：
    主  文
上訴駁回。
    理  由
一、聲請簡易判決處刑意旨略以：被告潘美玲自民國110年9月9
    日晚間10時許起至翌(10)日凌晨4時許止，在雲林縣北港鎮
    某友人處所，食用以米酒烹煮之燒酒雞後，明知飲酒後不得
    駕駛動力交通工具，仍基於酒後駕駛動力交通工具之犯意，
    於同年月10日上午7時許，自雲林縣○○鎮○○路00號0之0樓之
    居處，騎乘車牌號碼000-000號普通重型機車出發行駛於道
    路。嗣於同日上午9時45分許，行經雲林縣北港鎮北辰路北
    辰國小活動中心前時，因其注意力及反應能力受體內酒精成
    分影響降低，失控自摔倒地，經警獲報到場處理，於同日上
    午9時58分許，測得其吐氣所含酒精濃度達每公升0.53毫克
    。因認被告涉犯刑法第185條之3第1項第1款之公共危險罪嫌
    等語。
二、按起訴之程序違背規定者，應諭知不受理之判決，刑事訴訟
    法第303條第1款定有明文。復按所謂「起訴」者，係指案件
    繫屬於法院之日而言（最高法院81年度台上字第876號、90
    年度台非字第368號判決意旨參照）。又提起公訴，應由檢
    察官向管轄法院提出起訴書為之；起訴時，應將卷宗及證物
    一併送交法院，刑事訴訟法第264條第1項、第3項亦定有明
    文。是檢察官所為之起訴或不起訴處分，雖於對外公告表示
    時，即發生案件終結偵查之效力。然所謂起訴，仍須俟向管
    轄法院提出起訴書繫屬於法院，始足當之。否則，法院本於
    不告不理原則，檢察官雖已將案件終結偵查作成起訴書，但
    在繫屬法院前，因案件尚未向法院為提起公訴之意思表示，
    則該已偵查終結之案件，縱已經檢察官對外為起訴之意思表
    示，對法院而言，仍不發生訴訟繫屬之效力。
三、次按起訴之程序違背規定者，應諭知不受理之判決，刑事訴
    訟法第303條第1款定有明文。而刑事訴訟係對於特定被告之
    特定犯罪事實所進行之程序，被告在刑事訴訟上具有為訴訟
    主體及訴訟客體之地位，不僅是刑事訴訟之當事人，更為訴
    訟程序之對象。如於檢察官偵查中，被告死亡，依刑事訴訟
    法第252條第6款之規定，檢察官應為不起訴之處分（職權不
    起訴），以終結其偵查程序。如於法院審理中，被告死亡者
    ，法院則應依刑事訴訟法第303條第5款規定為不受理之判決
    ，以終結其訴訟關係。倘檢察官提出起訴書於管轄法院產生
    訴訟繫屬時，被告已經死亡，斯時該訴訟主體既已失其存在
    ，則訴訟程序之效力即不發生，其起訴程序，自有違規定，
    此際法院即應依刑事訴訟法第303條第1款規定，諭知不受理
    判決，始符法意（臺灣高等法院90年庭長法律問題研討會會
    議決議可資參照）。
四、查本件被告於110年9月24日死亡，有其個人基本資料查詢結
    果在卷可稽。又本件檢察官於110年9月15日偵查終結聲請簡
    易判決處刑（與起訴有同一效力），並於翌日即110年9月16
    日對外公告，斯時被告固尚未死亡；然檢察官於110年9月27
    日將相關卷證移送至原審而產生繫屬，此有臺灣雲林地方檢
    察署110年9月27日雲檢原義110速偵564字第1109025317號函
    及該函上之原審收案章戳在卷可稽（原審110年度港交簡字
    第184號卷第7頁），而被告既於110年9月24日死亡，顯見本
    件於起訴繫屬原審法院時，被告已經死亡，業已失其訴訟程
    序之對象。則本件檢察官起訴程序，於法即有違誤。原審爰
    依上規定，援引刑事訴訟法第303條第1款之規定，並不經言
    詞辯論，判決本件公訴不受理。本院經核原判決認事用法，
    均無不當。
五、檢察官上訴意旨略以：㈠按檢察官之偵查程序，以就所偵查
    之案件為起訴或不起訴處分而終結，其所為之起訴或不起訴
    處分，祇須對外表示，即屬有效，該起訴書或不起訴處分書
    之製作與否，係屬程式問題，對終結偵查之效力，不生影響
    （司法院院字第2550號解釋、最高法院93年度台上字第1678
    號判決意旨參照）。是起訴書經公告時，起訴即已對外發生
    效力並發生拘束力，不容任意變更，除得依法撤回外，檢察
    官無再為不起訴處分之餘地。故檢察官所為之起訴處分，倘
    經公告，即對外發生終結偵查之效力，與書記官是否製作起
    訴書正本無關。㈡經查：被告潘美玲所涉公共危險案件，經
    本署（即臺灣雲林地方檢察署，下同）檢察官於110年9月15
    日偵查終結，並以本署110年度速偵字第564號聲請簡易判決
    處刑，該案於110年9月16日經本署公告上開偵查結果，被告
    於110年9月24日死亡後，本署以110年9月27日雲檢原義110
    速偵564字第1109025317號函繫屬雲林地院，此有本署110年
    度速偵字第564號卷宗卷面「公告章日期戳」印文、聲請簡
    易判決處刑書暨法務部檢察書類查詢系統列印畫面、被告之
    個人基本資料查詢結果、本署110年9月27日雲檢原義110速
    偵564字第1109025317號函暨雲林地院收案章戳各1份在卷可
    按，堪認被告係於起訴書對外公告生效後始死亡，而檢察官
    於案件偵查終結起訴後，即受該起訴處分所拘束，除得依法
    撤回起訴外，自無再另為不起訴處分之餘地，若此時再為不
    起訴處分，則此不起訴處分實為一無效之不起訴處分。再本
    案於110年9月27日始繫屬於原審法院，固可認被告死亡時，
    該上開起訴書，未送達而繫屬原審法院。惟按起訴之程序違
    背規定者，應諭知不受理判決，刑事訴訟法第303條第1款定
    有明文，而起訴係一種訴訟上之請求，犯罪已經起訴，產生
    訴訟繫屬及訴訟關係，法院即有審判之權利及義務，亦即法
    院對於具體案件，具有審判之職權，係本於訴訟制度之原則
    ，以有訴訟關係存在為前提，而此項訴訟關係，係由於訴訟
    繫屬而得，訴訟繫屬，除因訴之撤回外，一經法院為終局判
    決即不存在。故訴訟之繫屬，僅為法院取得審判權限之開端
    ，唯有案件繫屬於法院後，法院始有權利及義務就系爭案件
    進行審判，並以裁判方式終結訴訟，自不得以案件繫屬法院
    之時點作為起訴程序有否違誤之判斷界線，起訴是否違反程
    序規定，仍應就起訴之過程觀察，本案原承辦檢察官於起訴
    當時既未有被告死亡之情事，依法偵查終結予以起訴，自無
    違背規定可言。故被告雖於本署公告起訴後，於繫屬原審法
    院前死亡，仍應依刑事訴訟法第303條第5款規定為公訴不受
    理，原審以刑事訴訟法第303條第1款規定為公訴不受理，容
    有違誤等語。惟查所謂起訴係指案件繫屬於法院而言，即提
    起公訴時，應由檢察官向管轄法院提出起訴書；並於起訴時
    ，將卷宗及證物一併送交法院（刑事訴訟法第264條參照）
    ，始發生案件繫屬於法院效力。然本件於110年9月27日，檢
    察官將相關卷證移送原審繫屬時，斯時被告既已於110年9月
    24日死亡，則本件顯於起訴繫屬法院時，已失訴訟程序之對
    象，已如前述。是本件檢察官起訴程序，於法即有違誤。且
    此項起訴必備程式之欠缺（指訴訟程序對象之欠缺），法院
    復無法依刑事訴訟法第273條第6項之規定，命檢察官補正。
    並非檢察官所指以檢察官偵查終結之時即為法院繫屬之時點
    ，自以本案偵查卷證資料送達法院之時，方為繫屬法院取得
    審判權限之開端；原審因認本件檢察官起訴違背程序，乃援
    引刑事訴訟法第303條第1款規定，諭知本件公訴不受理，依
    上所述，原判決認事用法，要無不當。檢察官執前詞提起上
    訴，指摘原判決不當，請求本院撤銷原判決，更為適當合法
    之判決云云，為無理由，應予駁回，且不經言詞辯論為之。
據上論斷，應依刑事訴訟法第368條、第372條，判決如主文。
本案經檢察官黃立宇聲請簡易判決處刑及提起上訴。
中　　華　　民　　國　　110 　年　　11　　月　　3 　　日
                  刑事第二庭    審判長法　官  陳珍如
　　　　　　　　　　　　　　　　　　　法　官  陳弘能
　　　　　　　　　　　　　　　　　　　法　官  黃裕堯
以上正本證明與原本無異。
不得上訴。
　　　　　　　　　　　　　　　　　　　書記官  蔡孟芬
中　　華　　民　　國　　110 　年　　11　　月　　3 　　日